【裁判字號】    96,保險上易,8
【裁判日期】    970219
【裁判案由】    給付保險金
【裁判全文】
臺灣高等法院臺南分院民事判決       96年度保險上易字第8號
上  訴  人  丁○○
            甲○○
            乙○○
            丙○○○
共      同
訴訟代理人  曾錦源    律師
被 上 訴人  三商美邦人壽保險股份有限公司
法定代理人  己○○
訴訟代理人  戊○○
上列當事人間請求給付保險金事件，上訴人對於中華民國96年10
月26日台灣嘉義地方法院（96年度保險字第8號）第一審判決提
起上訴，上訴人並為訴之減縮，本院於民國97年1月29日言詞辯
論終結，判決如下：
    主      文
原判決廢棄。
被上訴人應給付上訴人新台幣壹佰萬元，及自民國九十六年五月
十日起，至清償日止，按週年利率百分之十計算之利息。
第一、二審訴訟費用由被上訴人負擔。
    事實及理由
一、上訴人於原審起訴主張：
  (一)上訴人丙○○○以配偶即被害人江永爐為被保險人向被上訴
    人公司投保意外身故及殘廢保險，保單號碼000000000000，
    保額為新台幣（下同）1,000,000元，保險有效期間自民國
    （下同）83年6月27日起終身。嗣訴外人江永爐於94年2月20
    日凌晨2時20分許，騎乘車號LXN—816重型機車行經嘉義縣
    新港鄉○○村○○○○○路7公里處南向車道，遭同向行駛車號
    不詳之車輛自後方追撞後肇事逃逸，經送醫不治死亡。因系
    爭保險得請領死亡保險金之受益人未經指定，應為法定繼承
    人，而上訴人丙○○○為江永爐之配偶、上訴人丁○○、甲
    ○○及乙○○為江永爐之子女，上訴人等係被保險人之法定
    繼承人，就訴外人江永爐之車禍死亡事故依法可向被上訴人
    請領1,000,000元之死亡保險金，然被上訴人卻以江永爐係
    飲酒後騎機車且血液所含酒精成分（156mg/dl）超過道路交
    通法令規定之標準為由，主張適用除外責任條款而拒絕理賠
    。
  (二)惟按兩造個人傷害保險附約第10條除外責任之約款既約定為
    「被保險人【直接】因下列事由……七、被保險人因酗酒致
    事故」，則該除外責任條款必須是被害人江永爐「直接」因
    飲酒駕（騎）車且酒測值超過法定標準方有適用。查本件車
    禍事故係車號不詳之車輛自後方追撞被害人江永爐所騎機車
    為獨立肇事原因，縱訴外人江永爐確屬飲酒後騎車且酒測值
    超過法定標準，仍不可認定酒後駕車為江永爐之「直接」死
    因，且依一般經驗法則，縱被害人江永爐於事故發生時為清
    醒之狀態，驟遭不明車輛自後方追撞，仍會導致被害人死亡
    之結果，與被害人是否飲酒後致不能安全駕駛並無因果關係
    。即使超過飲酒駕車之標準值，然每個人對於酒精之忍受程
    度並不相同，飲酒與否故可作為能否安全駕駛之參考，非唯
    一依據，尚須就駕駛人之實際情形來認定，非可以酒測值之
    數據即認定必有該等行為表現或狀態及臨床症狀。再者，本
    件被保險人即被害人依相同用途之傷害保險契約各與被上訴
    人及富邦保險公司簽訂保險契約，其中富邦保險公司已認定
    不適用其富邦團體傷害保險基本條款第21條之除外責任而予
    理賠，然被上訴人卻未詳查事證，濫用其除外責任遲遲不肯
    給付賠償金。
  (三)本件被害人於94年2月20日因車禍致死，同年8月16日上訴人
    即向被上訴人提出保險金申請書遭拒，96年1月15日再向被
    上訴人以存證信函為書面請求，並於6個月內即同年4月25日
    向台北地方法院提起本件訴訟，依民法第130條規定反面解
    釋，仍屬已經中斷時效，被上訴人以94年8月16日為上訴人
    行使請求權是否中斷之判斷時點，容有誤解。據上所陳，被
    上訴人公司依保險單條款之規定最遲應在94年3月28日（即
    上訴人等向被上訴人提出理賠申請日94年3月13日後之第15
    日）給付上訴人等1,000,000元之死亡保險金，惟至今仍不
    為給付，爰依系爭保險契約求為判決：被上訴人應給付上訴
    人等1,000,000元及自94年3月29日起至清償日止按週年利率
    10%計算之遲延利息（原審為上訴人全部敗訴之判決，上訴
    人不服，爰請求：(1)原判決廢棄。(2)被上訴人應給付上訴人
    等1,000,000元及自94年3月29日起至清償日止按週年利率
    10%計算之遲延利息。有關利息部分，上訴人減縮自九十六
    年五月十日起算）。
二、被上訴人則以：
  (一)按汽車駕駛人有左列情形之一者，不得駕車：……二、飲酒
    後其吐氣所含酒精成分超過每公升0.25毫克以上者或血液中
    酒精濃度超過百分之0.05以上。……服用毒品、麻醉藥品、
    酒類或其他相類之物，不能安全駕駛動力交通工具而駕駛者
    ，處1年以下有期徒刑、拘役或3萬元以下罰金。道路交通安
    全規則第114條、刑法第185條之3分別定有明文。再，台灣
    高等法院92年度保險上字第57號判決、95年度保險上字第19
    號判決均指出：被保險人飲酒後駕車，其吐氣或血液所含酒
    精成分超過道路交通法令規定標準，應足推定被保險人有故
    意或重大過失將自己置於極易致傷或死亡之高危險環境中，
    若就此情形仍由保險人負擔給付保險金之義務，不但易使被
    保險人或受益人獲得不當利益，且已逾保險人所願承擔之合
    理風險。查訴外人江永爐於事故發生當時，經華濟醫院抽血
    檢測，其血液中酒精濃度高達156mg/dl，換算呼氣酒測值達
    0.78mg/dl，已逾上開道路交通安全規則規定之安全標準，
    顯係因酒醉騎車而將自己置於高危險環境中，對發生本件保
    險事故自應負有故意或重大過失之責任，尚非不能逕以本附
    約中所約定之「直接」之因素而排除，故依兩造個人傷害保
    險附約第10條約定：「被保險人直接因下列事由致成死亡、
    殘廢或傷害時，本公司不負給付保險金的責任……七、被保
    險人因麻醉、酗酒所致事故。……」，被上訴人拒絕給付保
    險金實屬有理。
  (二)另按由保險契約所生之權利，自得為請求之日起，經過2年
    不行使而消滅；時效因請求而中斷者，若於請求後6個月內
    不起訴，視為不中斷。保險法第65條、民法第130條分別定
    有明文。而所謂「6個月內不起訴」依台灣高等法院94年度
    保險上易字第17號判決係指第1次請求後的6個月，雖權利人
    每6個月反覆請求1次，仍不生中斷效力，學者施啟揚亦同此
    見解。且兩造個人傷害保險附約第25條亦約定：「本附約所
    生的權利，自得為請求之日起，經兩年不行使而消滅」。查
    本件被害人江永爐發生保險事故之日為94年2月20日，是上
    訴人等之請求權應於96年2月20日罹於消滅時效，上訴人曾
    於94年8月16日第1次向被上訴人提出理賠申請，然卻未於該
    請求日後6個月內依法起訴，依前揭規定，時效視為不中斷
    ，雖上訴人主張96年1月25日向被上訴人以存證信函為書面
    請求，並於6個月內起訴，仍屬中斷時效等語，然該存證信
    函（僅屬第一次請求後）再為請求之意思表示，並非「第1
    次請求」，故上訴人遲至96年4月26日始向台北地方法院遞
    狀起訴，其請求權已罹於2年請求權消滅時效，被上訴人提
    出時效抗辯拒絕給付當屬有理。並答辯聲明：上訴駁回。
三、兩造不爭執之事實：
  (一)上訴人丙○○○以配偶即訴外人江永爐為被保險人向被上訴
    人投保意外身故及殘廢保險，保單號碼000000000000，保額
    為1,000,000元。
  (二)上訴人丙○○○之配偶江永爐於94年2月20日凌晨2時20分許
    ，騎乘車號LXN—816重型機車行經嘉義縣新港鄉○○村○○○
    ○○路7公里處南向車道，遭同向行駛車號不詳之車輛自後
    方追撞後肇事逃逸，經送醫不治死亡。
  (三)上訴人於94年8月16日向被上訴人提出保險金申請書遭拒，
    96年1月15日再向被上訴人以存證信函為書面請求，於96年
    年4月25日始提起本訴訟。
四、得心證理由：
  (一)有關上訴人之請求權是否已罹2年時效而消滅？經查：
  (1)按由保險契約所生之權利，除有該條第1至3款所列情形之一
    者，其期限之起算，依各該款之規定外，自得為請求之日起
    ，經過2年不行使而消滅。保險法第65條前段定有明文。次
    按保險法第65條規定，保險契約所生之權利，自得為請求之
    日起，經過2年不行使而消滅，此項消滅時效之規定，屬強
    制規定，不得因當事人合意伸長或縮短之，且保險金給付請
    求權應自保險事故發生之時，即開始起算其時效期間，不因
    請求權人對此權利之存在主觀上知悉與否而有影響（最高法
    院75年度台上字第2028號判決參照）。查，本件被保險人即
    上訴人之配偶江永爐於94年2月20日，騎機車行經嘉義縣新
    港鄉○○村○○○○○路7公里處南向車道，遭同向行駛車號不
    詳之車輛自後方追撞後肇事逃逸，經送醫不治死亡。則上訴
    人自保險事故發生之日即94年2月20日起即得行使請求被上
    訴人給付保險金之權利，其保險金給付請求權應自保險事故
    發生之時即94年2月20日開始起算時效期間，算至96年2月19
    日屆滿2年。
  (2)又按消滅時效因請求而中斷。時效因請求而中斷者，若於請
    求後6個月內不起訴，視為不中斷。民法第129條1項第1款、
    第130條雖分別定有明文。惟時效中斷與時效消滅係屬二事
    ，時效中斷者，自中斷之事由終止時，重行起算（民法第13
    7條第1項規定參照）。所謂「6個月內不起訴」指該請求後
    的6個月，若不依此規定起訴，視為不中斷，即視為未有請
    求，時效仍從原開始之時，繼續進行（王澤鑑著，民法總則
    ，第571、572頁；最高法院51年台上字第490號判例、81台
    上858號參照，見原審卷第105、106頁）。被上人所引學者
    見解「如為第一次請求後的六個月內，雖每月為反覆請求，
    而權利人未依規定起訴，並不生中斷效力。」云云（施啟揚
    著，民法總則，第355頁，見原審卷第93頁），旨在強調須
    於請求後六個月起訴，始生時效中斷之效力。並非否定權利
    人依規定於請求後6個月內起訴仍有時效中斷之效力，此觀
    最高法院71年台上字第3435號判例即明。查上訴人雖曾於94
    年8月16日請求被上訴人理賠保險金，惟經被上訴人拒絕，
    上訴人固應於6月內即95年4月15日前起訴而未起訴，依前揭
    民法第130條之規定，其時效視為不中斷；惟上訴人嗣又於
    96年1月15日以存證信函1643號對被上訴人請求（見原審卷
    第47頁），則上訴人已行使其權利，則上開保險金請求權之
    時效已中斷，雖上訴人至96年4月26日始提起本件訴訟（見
    台灣台北地方法院卷第4頁），仍在該規定6個月內，則上訴
    人主張其保險金請求權並未罹於時效等語，即無不合。被上
    訴人所辯上訴人未於時效期間屆滿日即96年2月19日之前起
    訴，遲至96年4月25日始提起本件訴訟，雖尚在上訴人最後
    一次寄發存證信函後6個月內，惟其時效已因屆滿2年而完成
    ，被上訴人得拒絕給付云云，自非可取。
  (二)有關被保險人是否因為酒後駕車直接導致本件保險事故之發
    生，因而保險人得不負保險責任？經查：
  (1)被保險人即被害人江永爐於94年2月20日凌晨2時20分許，騎
    乘車號LXN—816重型機車行經嘉義縣新港鄉○○村○○○○○
    路7公里處南向車道，遭同向行駛車號不詳之車輛自後方追
    撞後肇事逃逸，經送醫後，於當日凌晨3時10分不治死亡，
    有本院調閱之台灣嘉義地方法院檢察署相驗卷宗94年度相字
    第117號暨道路交通事故調查報告、現場圖、法醫參考病歷
    摘要、相片、檢察官相驗筆錄、解剖鑑定書、法務部法醫研
    究所函暨鑑定書、相驗屍體證明書、警詢筆錄等附卷可稽（
    見相驗卷第1、6~139頁）。鑑定結果認死者即被保險人係因
    騎乘機車發生車禍後，遭汽車輾過，造成頭胸部多發重壓性
    創傷死亡，死亡機轉為多器官衰竭，死亡方式為意外。並有
    上開車禍後被保險人所騎之機車後面損壞裂開之相片，道路
    交通事故現場圖、現場掉落物、機車倒地刮地痕（見上開相
    驗卷第8頁、14~20、25~45、74~98頁、在機車優先道附近）
    、發現現場之林嘉興之供述情節可按（見上開相驗卷第22頁
    背面）。足見被保險人確係因遭同向行駛車號不詳之車輛自
    後方追撞後肇事致死。
  (2)被上訴人雖辯稱：被害人江永爐於事故發生當時，經華濟醫
    院抽血檢測，其血液中酒精濃度高達156mg/dl，換算呼氣酒
    測值達0.78mg/dl，已逾上開道路交通安全規則規定之安全
    標準，顯係因酒醉騎車而將自己置於高危險環境中，對發生
    本件保險事故自應負有故意或重大過失之責任，被上訴人依
    保險契約約定，直接因麻醉、酗酒所致之事故，被上訴人自
    不負給付保險金之責任云云，惟查被上訴人之個人傷害保險
    附約中第十條係約定，「被保險人直接因下列事由致成死亡
    、殘廢或傷害時，本公司不負給付保險金之責任：一、……
    七、被保險人因麻醉、酗酒所致事故。……」，所謂「直接
    」，應係指保險事故直接發生之原因，若是外力介入（遭同
    向自後追撞）而發生，則縱有該（酗酒）事由存在，亦非係
    被保險人直接因該事由致成意外之事故。故本件被保險人之
    保險事故係因車輛自後方追撞後並輾壓而過致死，已詳如上
    述；並非直接係因被保險人之酗酒所致。即一般未喝酒之人
    ，如自後遭同向行駛之汽車追撞及輾壓亦均有致死之可能。
    被上訴人亦未舉出其他證據證實被保險人如何有因酗酒直接
    致保險事故之情形，自無從採取。則上訴人之主張被保險人
    有保險事故之發生等情，即屬有據，被上訴人之上開抗辯並
    非可採。
五、又按保險人應於要保人或被保險人交齊證明文件後，於約定
    期限內給付賠償金額。無約定期限者，應於接到通知後十五
    日內給付之。保險人因可歸責於自己之事由致未在前項規定
    期限內為給付者，應給付遲延利息年利一分。保險法第34條
    定有明文。本件上訴人為被保險人之法定繼承人，已提出保
    險金申請書、戶籍謄本、嘉義縣警察局道路交通事故證明書
    、相驗屍體證明書、要保書、保單、繼承系統表等附卷可稽
    （見原審卷第46頁、台北地方法院卷第8~17頁），被上訴人
    迄今拒不給付保險金，自應係可歸責於為保險人之被上訴人
    。則上訴人請求被上訴人賠償之前揭金額1百萬元及自本件
    起訴狀繕本送達翌日之96年5月10日起（見卷附之台灣台北
    地方法院卷第45頁、本院卷第45頁）至清償日止，按年息百
    分之十計算之法定遲延利息，即屬正當。
六、綜上所述，上訴人之主張被保險人即被害人已發生保險事故
    （意外身故）為可採。從而，上訴人本於上開兩造保險契約
    之法律關係及保險法第34條之規定，請求被上訴人給付保險
    金一百萬元及上揭法定遲延利息，為有理由，應予准許。原
    審為上訴人全部敗訴之判決，尚有未洽。上訴意旨指摘原判
    決不當，求予廢棄改判，為有理由。爰由本院予以廢棄改判
    ，如主文第2項所示。
七、本件事證已臻明確，兩造其餘攻擊防禦方法及舉證，經本院
    審酌後，認均不足以影響本判決之結果，自毋庸逐一論駁，
    併此敘明。
據上論結，本件上訴為有理由，依民事訴訟法第450條、第78條
，判決如主文。
中    華    民    國    97    年    2     月    19    日
                  民事第三庭  審判長法  官  陳光秀
                                    法  官  李文賢
                                    法  官  莊俊華
上為正本係照原本作成。
不得上訴。
中    華    民    國    97    年    2     月    20    日
                                    書記官  吳銘添


司法院資訊處製作；財團法人民間司法改革基金會備份。
